【裁判字號】    99,重上更(三),18
【裁判日期】    990903
【裁判案由】    貪污
【裁判全文】
臺灣高等法院花蓮分院刑事判決    99年度重上更(三)字第18號
上  訴  人  臺灣臺東地方法院檢察署檢察官
被      告  丁○○
選任辯護人  吳漢成律師
被      告  甲○○
            己○○
上列2人共同
選任辯護人  劉秀真律師
被      告  丙○○  男  57歲（民國○○年○月○○日生）
                    身分證統一編號：Ｚ000000000號
                    住臺東市○○街65巷11號
選任辯護人  邱聰安律師
被      告  乙○○  男  61歲（民國○○年○月○○日生）
                    身分證統一編號：Ｚ000000000號
                    住臺南市○區○○路248巷20號
            戊○○  男  56歲（民國○○年○月○日生）
                    身分證統一編號：Ｚ000000000號
                    住臺東市○○街702巷4號
上列2人共同
選任辯護人  劉秀真律師
上列上訴人因被告等貪污治罪條例案件，不服臺灣臺東地方法院
92 年度訴字第79號中華民國93年7月29日第一審判決（起訴案號
：臺灣臺東地方法院檢察署90年度偵字第1398號），提起上訴，
經最高法院第3次發回更審，本院判決如下：
    主  文
上訴駁回。
    理  由
一、公訴意旨略以：被告丁○○係臺東縣永安國民小學（下稱永
    安國小）代理校長；被告甲○○於81年起至84年7月31日止
    係臺東縣樟原國小（下稱樟原國小，起訴書誤載為美和國小
    ）校長；被告己○○於84年8月間起至85年7月31日止係臺東
    縣尚武國民小學（下稱尚武國小，起訴書誤載為大王國小）
    校長；被告丙○○於83年3月間起至89年8月間止係臺東縣關
    山國民中學（下稱關山國中，起訴書誤載為卑南國中）校長
    ；被告乙○○係臺東縣大武國民中學（下稱大武國中）校長
    ；被告戊○○係臺東縣新生國民小學（下稱新生國小）之教
    務主任，6人均負責各該校內下列事項採購業務之決策及執
    行，均係屬依據法令從事於公務之人員，詎6人竟於下列時
    間、地點，以所列之方式，對其依法採購之公用物品，自廠
    商林義力處，分別取得如下所載之回扣金額：
（一）丁○○辦理永安國小85年度教育優先區計畫之「充實教學
      基本設備」、「本校綜合球場設備」、「分校綜合球場設
      備」等3件採購案之發包，林義力於發包前，分別於85年4
      月22日致贈丁○○2筆各新臺幣（下同）2萬元、於同年月
      23日又致贈丁○○3萬元之回扣，共計7萬元，丁○○因此
      將上開3件採購案交由林義力承作。
（二）甲○○於83年8月間，辦理該校「充實普通教室視聽教學
      設備」採購案之發包時，將該採購案交由林義力承作，並
      於83年9月22日收受林義力致贈之4萬7千元回扣。
（三）己○○於85年6、7月間，辦理尚武國小由臺灣省教育廳補
      助之「改善環境及教學設備」、「改善教學設備」、「教
      室防護窗」等3件採購案發包時，將3件工程交由林義力承
      作，林義力於發包前、後之85年4月29日、85年7月19日，
      先後分別致贈5萬元及10萬元之回扣予己○○。
（四）丙○○於83年10月間，辦理關山國中83年度中央補助充實
      教學設備之「地球科學儀器設備」及「理化科實驗儀器設
      備」2項採購案之發包，竟將該2件採購案均交由林義力承
      作，並於發包前之83年7月2日，收受林義力給予之回扣4
      萬元（證人林義力調查中指述為5萬元，偵查中則改稱為4
      萬元）。
（五）乙○○於83年間，辦理大武國中82年度中央補助國民教育
      經費計畫之「充實專科教室設備」採購案之發包時，將該
      案交由林義力承作，林義力則於工程完工後，於83年9月2
      3日致贈24萬元回扣給乙○○。
（六）戊○○於85年4月間及86年6月間分別辦理該校之「充實體
      育遊戲器材」、「充實各科教育設備」及「教室防颱設備
      （後續工程）」等3件採購案之發包，將該3件工程交由林
      義力承作，林義力於發包前後，即在84年9月25日、85年4
      月10日及86年間分別致送3萬元、5萬元及10萬元之回扣給
      戊○○。
    因認被告丁○○、丙○○、甲○○、己○○、乙○○、戊○
    ○等6人均犯貪污治罪條例第4條第1項第3款購辦公用器材、
    物品收取回扣之罪嫌。
二、按犯罪事實應依證據認定之，無證據不得推定其犯罪事實；
    又不能證明被告犯罪者，應諭知無罪之判決，刑事訴訟法第
    154條第2項、第301條第1項，分別定有明文。又認定不利於
    被告之事實，須依積極證據，苟積極證據不足為不利於被告
    事實之認定時，即應為有利於被告之認定；且事實之認定，
    應憑證據，如未能發現相當證據，或證據不足以證明，自不
    能以推測或擬制之方法，以為裁判基礎；而認定犯罪事實所
    憑證據，雖不以直接證據為限，間接證據亦包括在內；然而
    無論直接或間接證據，其為訴訟上之證明，須於通常一般之
    人均不致有所懷疑，而得確信其為真實之程度者，始得據為
    有罪之認定，若其關於被告是否犯罪之證明未能達此程度，
    而有合理性懷疑之存在，致使無從形成有罪之確信，根據「
    罪證有疑，利於被告」之證據法則，即不得遽為不利被告之
    認定（最高法院30年上字第816號、40年臺上字第86號、76
    年臺上字第4986號判例參照）。
三、公訴人認被告丁○○等6人涉有上開犯行，分別以下列證據
    為據：
（一）被告丁○○部分：
    (1)證人林義力於調查站及偵查中之證詞。
    (2)證人林義力所有記事簿內（即起訴書所載之帳冊）之記載
      。
    (3)證人林煌崇之證詞。
    (4)卷附採購案資料。
（二）被告甲○○部分：
    (1)證人林義力之證詞。
    (2)證人林義力所有記事簿內之記載。
    (3)證人陳鴻昌之證詞。
    (4)開標比價紀錄。
    (5)臺東縣商業會83年收發文登記簿未有招標來文紀錄。
    (6)卷附採購案資料。
（三）被告己○○部分：
    (1)證人林義力之證詞。
    (2)證人林義力所有記事簿內之記載。
    (3)證人陳珴之證詞。
    (4)尚武國小改善環境設備及教學設備黏貼憑證用紙影本、國
      鑫行之信封、標單、比價估價單影本。
    (5)卷附採購案資料。
（四）被告丙○○部分：
    (1)證人林義力之證詞。
    (2)證人林義力所有記事簿內之記載。
    (3)證人徐茂榮之證詞。
    (4)臺東縣商業會收發文登記簿、核銷黏貼憑證影本2紙。
    (5)卷附採購案資料。
（五）被告乙○○部分：
    (1)證人林義力之證詞。
    (2)證人林義力所有記事簿內之記載。
    (3)證人史立鈞之證詞。
    (4)開標紀錄、縣政府函併預算書、黏貼核銷憑證影本2紙。
    (5)卷附採購案資料。
（六）被告戊○○部分：
    (1)證人林義力之證詞。
    (2)證人林義力所有記事簿內之記載。
    (3)證人吳逢洲之證詞。
    (4)防颱設備招標紀錄及合約書影本。
    (5)卷附採購案資料。
四、本院之認定及理由：
（一）本件卷附扣案之證人林義力所有記事簿（影本），係指證
      人林義力填寫而於另案經法務部調查局東部機動工作組（
      下稱東機組）人員在林義力住所搜索時查扣之物，因係記
      載與金錢有關之事項，故於偵審過程中或有稱為「帳冊」
      或「記事本」，均指相同之資料。且本案係因該記事簿中
      記載之資料而另行分案偵辦，故記事簿原本係扣於原聲請
      搜索查扣之案卷內（即本院99年度上更(二)字第1號），惟
      扣於本案之記事簿影本，係在東機組調查時由該組人員影
      印後附卷，並提示予林義力查看，就各該記載內容部分，
      逐一由其加以解釋，並確認卷附記事簿之內容為其所親自
      填寫，是上開資料既係由林義力製作，且經調閱本院上開
      99年度上更(二)字第1號案件內扣案之記事簿原本，核與扣
      於本案之影本內容完全相符，並將相關部份以彩色影印附
      卷，故本件扣案之記事簿影本與原本之內容完全一致，先
      予敘明。再參以林義力於填寫扣案記事簿之初，並未預料
      日後會遭查扣，作為相關被告甚至係其本人涉案之證據，
      且林義力在其住處遭搜索及其記事簿等物遭扣押之際，同
      時經臺灣臺東地方法院檢察署檢察官向法院聲請裁定羈押
      獲准，足見本件記事簿在扣案後並無遭他人竄改、偽造之
      機會，而記事簿內所記載之內容均係敘述過去發生之事實
      ，性質上為審判外之書面陳述，固屬傳聞證據，惟該記事
      簿係林義力於日常生活中基於備忘之目的所作成，按林義
      力於原審對其記載目的證稱係為加深印象，且係於交付回
      扣款之情形下製作，故於證據本質上仍具有相當可信性，
      本院認該文書證據，有傳聞例外之適用而有證據能力。至
      系爭記事簿係林義力於事件發生前或甫發生後予以記載，
      故雖有相當之可信度，而具有證據能力，但因林義力供稱
      有些未必按實際發生情形予以增刪，故而是否確可信而得
      以證明被告等犯罪事實，即需個別比對實際情形後予以認
      定其證明力，附予敘明。
（二）測謊部分：被告丁○○、甲○○、己○○、乙○○、戊○
      ○5人雖於偵查中均同意接受測謊，並經法務部調查局於9
      0年5月30日、31日、6月1日實施測謊鑑定，鑑定結果為：
      丁○○、甲○○、己○○、乙○○、戊○○否認犯罪之情
      ，均呈情緒波動反應，研判有說謊，有該局（九０）陸(
      三)字第90133834號鑑定通知書可稽，參以卷附之鑑定資
      料，係由偵查機關委託公務機關進行鑑定，本院認上開測
      謊結果具有證據能力。惟測謊之理論依據為犯罪嫌疑人說
      謊必係為逃避法律效果，恐為人發現遭受法律制裁，在面
      對法律後果時即感受到外在環境中之危險，因人類的本能
      而驅使其作出說謊之自衛模式，此一本能即生理上自主神
      經系統迅速釋放能量，致內分泌、呼吸、脈膊及血液循環
      加速，使之有能量應付危機，測謊技術即在將受測者回答
      各項問題時之生理反應變化，使用測量儀器以曲線之方式
      加以記錄，藉曲線所呈現生理反應之大小，以受測者回答
      與案情相關的問題之生理反應與回答預設為情緒上中立問
      題的平靜反應作比較，而判斷受測者有無說謊。然人之生
      理反應受外在影響因素甚多，諸如疾病、高度冷靜的自我
      抑制、激憤的情緒、受測以外其他事件之影響等，不止於
      說謊一項，且與人格特質亦有相當之關連，亦不能排除刻
      意自我控制之可能性，是以縱使今日之測謊技術要求對受
      測者於施測前後均須進行會談，以避免其他因素之干擾，
      惟科學上仍不能證明此等干擾可因此而完全除去之，是以
      生理反應之變化與有無說謊之間，尚不能認為有絕對之因
      果關係；況科學鑑識技術重在『再現性』，亦即一再的檢
      驗而仍可獲得相同之結果，如指紋、血型、去氧核糖核酸
      之比對，毒品、化學物質、物理性質之鑑驗等，均可達到
      此項要求，可在審判上得其確信，至於測謊原則上沒有再
      現性，蓋受測之對象為人，其生理、心理及情緒等狀態在
      不同的時間不可能完全相同，與前開指紋比對或毒品鑑驗
      之情形有異，加之人類有學習及避險之本能，一再的施測
      亦足使其因學習或環境及過程的熟悉而使其生理反應之變
      化有所不同，故雖測謊技術亦要求以再測法而以兩次以上
      之紀錄進行研判，然與現今其他於審判上公認可得接受之
      科學鑑識技術相較，尚難藉以獲得待證事實之確信，是測
      謊技術或可作為偵查之手段，以排除或指出偵查之方向，
      然在審判上尚無法作為認定有無犯罪事實之基礎（最高法
      院94年台上字第1725號判決意旨參照），故被告丁○○、
      甲○○、己○○、乙○○、戊○○等5人經測謊結果雖經
      研判有說謊之反應，惟如前所述，測謊既仍存在因內、外
      在影響之可能性，且非與犯罪之認定為直接相關之證據，
      測謊鑑定縱使呈現說謊反應，本質上僅屬被告之意思表達
      ，至多僅得認係被告等之辯解不足採，尚無法以此援為不
      利於被告之依據，而被告否認犯罪所持辯解，縱無可取，
      仍不得因此資以為反證其犯罪之論據（最高法院87年度台
      上字第3471號、91年度台上字第4574號判決意旨參照），
      故本院認為雖被告丁○○、甲○○、己○○、乙○○、戊
      ○○等人測謊結果認有說謊之情形，惟尚不能以上開測謊
      結果有不實反應即推認被告等之犯行。
（三）被告丁○○部分：
  １、訊據被告丁○○堅決否認收取回扣之犯行，辯稱：伊並未
      見過林義力，伊只是代理校長，採購事項係分層負責由林
      煌崇處理，證人林煌崇的公文並非均交伊批示，伊並未收
      取林義力之回扣，亦未收到任何茶葉禮盒等語。
  ２、經查：
    (1)被告丁○○自85年2月至7月間為永安國小之代理校長。系
      爭上開3件採購案之發包均係在其代理校長期間，惟依卷
      附各項招標公文均係總務主任林煌崇收發文，被告並未在
      其上有任何指示，且系爭採購之招標亦符合法定招標程序
      ，有卷附採購案資料可稽，故被告辯稱對上開業務未介入
      等語，尚非不可採信。
    (2)且本件檢察官認被告涉犯上開罪行，最主要之證據為證人
      林義力之證述及記事簿之記載，而證人林義力於調查站中
      雖供稱：經檢視記事本第72頁背面之登載：「永安000000
      00000教育優先區基本教學設備」、「永安00000000000球
      場綜合設備」、「永安00000000000綜合球場設備」，是
      伊致送賄款給永安國小校長丁○○之紀錄，其中3萬元是
      在85年4月23日15時10分致送，…同樣的在85年4月22日16
      時15分送了4萬元給丁○○等語（見90年他字第68號卷一
      第85、86頁）。惟其於偵查及原審則另證稱：85年4月22
      日2筆2萬元之回扣，我都是和永安國小的林煌崇接觸的，
      這2筆錢也是拜託林煌崇轉交的，我沒有直接拿給丁○○
      ，我是拿給林煌崇，請他轉交，因為我和丁○○並不熟（
      見90年偵字第1398號偵查卷一第63、64頁）；當時總務主
      任是林煌崇，我是透過林煌崇送賄款給永安國小校長丁○
      ○的（見原審卷九第12頁）等語。則依證人林義力上開證
      詞，其於調查站所稱交付之回扣款，實際並非直接交予被
      告丁○○，而係將之交給證人林煌崇轉交，且依證人林義
      力之證述，其既與被告丁○○不熟，又非直接將上開所述
      賄款交予與被告丁○○，則證人林煌崇是否有將證人林義
      力所交付之款項轉給被告丁○○，即滋疑義。
    (3)再參以證人林煌崇於調查站及原審均證稱林義力未曾要求
      伊轉交現金給被告，僅曾代轉送茶葉1禮盒等語。其於調
      查站供稱：林義力不曾直接拿錢給我要我轉交給丁○○，
      我記得在採購期間，林義力曾託我轉交茶葉禮盒給丁○○
      ，我事後也有將禮盒轉交給丁○○，至於禮盒內是否有放
      置金錢，我就不清楚了；我並沒有轉送賄款給丁○○等語
      （見90年他字第68號卷一第22、23、52頁）；於原審則證
      稱：採購期間，林義力都沒有說要給我回扣或要我轉給校
      長回扣，並未要求我轉交現金給被告丁○○，只有送茶葉
      禮盒給我1次，他說這些給我，另1個送給校長；林義力拿
      茶葉是用1個手提袋提著，茶葉外面有包起來，寫著優良
      茶，那是比賽茶，是用紙包起來，我印象中我那1罐有封
      條，林義力放1斤在我桌上，另1斤請我轉交給校長，兩個
      袋子外表看起來一樣等語（見原審卷九第55、56、61、62
      頁）。則證人林義力所稱有送賄款給被告丁○○或請證人
      林煌崇轉交給被告丁○○之陳述，經核與證人林煌崇之證
      述並不相符，故無法證實證人林義力之供述屬實。況縱使
      如證人林煌崇所述，林義力曾要其轉交茶葉禮盒1次給被
      告丁○○，而林義力於調查中已供稱是否放置茶葉禮盒中
      伊已不記得，也不記得有送茶葉等語（90年他字第68號卷
      卷二第143、144頁），則依證人林煌崇之證詞，其轉交茶
      葉禮盒給被告丁○○僅有1次，與證人林義力所稱7萬元是
      分2、3次給的，亦不相符，自不能以證人林義力曾託證人
      林煌崇轉交茶葉禮盒1次給被告丁○○，遽認被告丁○○
      有收受扣之情事。
    (4)至證人林煌崇雖於調查站時證稱：我當時懷疑禮盒裡面應
      該有放錢，但因林義力沒講，我也就不好問等語（90年他
      字第68號卷一第53頁），惟其既未親眼看見禮盒內有現金
      ，且未問過證人林義力，自不能以其臆測之詞，為被告不
      利之認定。況依證人林煌崇於原審之證述，林義力所交付
      之茶葉禮盒既係相同2份，且袋子外表看起來一樣（見原
      審卷九第55、56、61、62頁），即並未特別標示予被告丁
      ○○之物，則林義力豈可能於所稱之茶葉禮盒中放置賄款
      要求轉交？況證人林義力既未向被告丁○○或證人林煌崇
      確認轉交賄款之事，徒以事後得標，即臆測被告丁○○有
      收到回扣，殊不可採。
    (5)又本件永安國小「充實教學基本設備」、「本校綜合球場
      設備」、「分校綜合球場設備」等3件採購案，金額均在
      20萬元以上60萬元以下，有卷附永安國小底價單3紙在卷
      可稽（見原審卷三第33、78、120頁）。依據卷附臺東縣
      政府80年6月25日府主二字第56070號函附臺東縣政府暨所
      屬各機關學校營繕工程及購置定置變賣財物內部審核程序
      表規定，應以比價方式為之，在主辦機關門口公告，並通
      知當地有關工會或殷實廠商簽請首長核定進行比價辦理。
      是本件除應公告外，可通知當地有關工會，亦可逕行通知
      殷實廠商，二者擇一進行比價。而本件永安國小已按前開
      規定公告並呈報臺東縣政府乙節，有公告3張附卷足憑（
      見原審卷三第18、24、109頁）；且本件參與投標之廠商
      除證人林義力所經營之公司行號外，尚有其他與證人林義
      力毫無任何關聯之廠商瑞德企業社、中華體育用品社參與
      投標，嗣經3家廠商比價結果，由投標金額最低之廠商得
      標承作，此有卷附採購案資料可證；又永安國小收受臺東
      縣政府函覆同意備查之函文後，亦僅由總務主任林煌崇，
      在函文上擬辦欄分別記載「一、依規定核實辦理。二、通
      知殷實廠商3家，進行比價程序」、「一、依規定核實辦
      理。二、通知殷實廠商3家進行比價」、「一、查照辦理
      。二、通知3家殷實廠商進行比價」等字樣（見原審卷三
      第22、75、113頁），被告丁○○並未為於其上有任何批
      示，或指定通知任何廠商進行比價，足認如上開所述，被
      告丁○○辯稱並未指示該校之承辦人員應指定那3家廠商
      進行比價等語應堪採信。則本件永安國小採購案件之辦理
      方式，既與法定方式相符，並無被告丁○○指定特定之3
      家廠商進行比價之證據，顯見證人林義力是否贈送回扣與
      其是否得標未必具有關聯性，則證人林義力所為交付回扣
      予被告丁○○之陳述，即不足取。被告否認收取回扣，可
      以採信。
    (6)綜上所述，依證人林義力之證詞，既未親自贈送回扣予被
      告丁○○，而係由證人林煌崇代為轉交，且證人林煌崇稱
      僅轉交茶葉禮盒1次，該禮盒內是否係現金回扣乙節，並
      無從證明，則證人林義力所稱被告丁○○收到回扣應係臆
      測之詞。另證人林義力對於贈送回扣之次數及包裝方式，
      所述情節又前後不一，雖其事後確有承作前開採購案，然
      前開採購案之辦理，均符合法定方式，且查無證據證明被
      告丁○○有違法指定特定3家廠商進行比價之證據，則證
      人林義力所稱交付回扣予被告丁○○乙節，即難採信。至
      記事簿內之記載雖有永安國小之名稱，然參以證人林義力
      就其記載內容並未如交付議員賄款方式，直接記載收賄人
      之名字，而參以證人林義力之證詞，亦無法認定被告確有
      收受回扣款之事實，故本件並無證據足以認定被告丁○○
      確有如起訴書所載收受林義力交付回扣款之事實，被告之
      辯解堪信為實在。
（四）被告甲○○部分：
  １、訊據被告甲○○堅決否認收取回扣之犯行，辯稱：伊並未
      將採購案委由林義力處理，只是將廠商提供的預算書交總
      務陳鴻昌參考，至於總務如何訪價伊並不知悉；又伊於開
      標時，僅係協助陳鴻昌紀錄代筆抄寫而已；伊將預算書送
      至臺東縣政府審核後也經過退回修改，並未委託林義力找
      3家廠商，亦未收取回扣，又伊於93年9月22日係在花蓮開
      會，林義力所稱當天曾到學校致贈4萬7千元給伊是不正確
      的等語。
  ２、經查：
    (1)證人林義力於調查站及偵查中雖均證稱其有交付回扣4萬7
      千元予被告甲○○等語（見90年他字第68號卷一第90頁、
      90年偵字第1398號卷一第65頁）。惟於原審即已改稱：我
      在調查站、偵查中因為都沒有資料讓我參考，我當時所述
      不對，我真的沒有碰到他，我跟他太太也發生爭執過；我
      在偵查中90年9月12日偵訊時，因為緊張，檢察官也沒有
      提示資料，議員跟校長的不一樣，校長不敢跟我要，因為
      他們是學者，而議員是我的經濟命脈，所以未說出上情等
      語（見原審卷九第15、16頁）。於本院上訴審審理時亦證
      稱稱：「4.7是指預算的金額或投標的金額，預算的金額
      可能性比較大，因為裡面沒有寫日期，所以我認為不是賄
      款等語（見本院上訴卷第223頁）。則證人林義力所述前
      後不一，其於調查站及偵查中之供述是否實在即滋疑義。
    (2)且證人林義力於記事簿上記載之9月22日，當日被告外出
      開會，亦有被告所提行事曆紀錄在卷可稽，則證人林義力
      於原審證稱之準備要去，但未碰到被告等語，即可採信，
      此亦足以認定林義力於調查站及偵查中之證詞不可信。
    (3)再參以扣案記事簿上雖記載「1994 9/22陳樟4.7」等字樣
      ，惟證人林義力於原審證稱：「無聊亂記是不會的，但有
      可能我去但是沒有碰到人我就回來，記載下來是為了加深
      印象，這些記載是我要去之前就先記載好了。」「（你去
      談完後，回來之後是否會更正或是補記你的筆記簿？）從
      筆記簿的現象來看是沒有。」等語（見原審卷九第10、43
      頁），依其證詞及記事簿之記載，均不能確定其是否確有
      致贈回扣予被告甲○○，則上開記事簿之記載尚難採為被
      告收受回扣之證明。且證人林義力與臺東縣市各機關、學
      校均有業務往來，不論貨款或回扣等各項收支均記載在其
      記事簿或帳冊上，而依其記事簿之內容，大多記載「日期
      、金額、數字或學校及代號」等簡單字樣，而贈送回扣，
      非屬可公開之事，證人林義力自不可能一一求證受贈之他
      方，有無收到所交付之款項，故證人林義力證稱其有致贈
      回扣予被告甲○○之意，而事先紀錄，但事後並未贈送予
      被告甲○○收受，亦未更正記錄等語，應屬可採。
    (4)證人林義力於調查站之證詞雖有檢視其記事簿而為證述，
      而偵查中則未提示任何證據，然其均未就如何致贈回扣等
      情予以回答（見90年他字第68號卷第89、90頁、90年偵字
      第1398號卷第65頁），且證人林義力案發之際，因多起案
      件同時遭受偵訊，其記事簿上關於收支款項之記錄，項目
      繁複，但均為簡單之代號、數字，因此，就其記憶上所及
      ，於閱讀其個人之記事簿或帳冊後所為之回答，相互混淆
      ，在所難免。故要求其在諸多案件中解讀全意，並逐一釐
      清，顯屬困難，其證詞與真實相符之可信度，已容懷疑。
      況證人林義力對於贈送回扣之時間、地點等過程，在調查
      站時即均證稱已忘記等語（見90年他字第68號卷一第90頁
      ），而在偵查中亦未加說明，而當時又未經具結，其無須
      負擔偽證罪責，而證人林義力僅泛稱有贈送回扣，卻無法
      說明時間、地點，則當時是否確有其事，實難認定。
    (5)證人即當時擔任樟原國小總務主任之陳鴻昌雖於調查站供
      稱預算書並非其親自製作，係校長交付等語（見90年他字
      第68號卷二第13頁），惟其於原審已補充證稱：我的意思
      是說我拿了一些資料來製作（預算書），可能是校長拿資
      料給我，我進行訪價，看裡面的價格、規格是否符合，裝
      訂好之後再送縣政府核准等語（見原審卷九第108頁）。
      則依其證詞，尚難遽認本件樟原國小採購案係由被告逕將
      該工程交由林義力承作。
    (6)另本件採購案係採公開比價方式為之，依比價記錄係經由
      比價過程開標，在場尚有主計人員共同為之，此有卷附之
      樟原國小第1次比價紀錄表可稽。被告甲○○縱係擔任該
      次比價之主持兼紀錄，填寫比價紀錄表，亦僅係紀錄過程
      而已，尚無摻入個人主觀意見之機會，實難遽認被告甲○
      ○有委由證人林義力製作預算書或其他勾串之不法情事。
    (7)至被告甲○○於92年5月7日第一審訊問時陳稱：「（問：
      採購案之方式？答：）我當時剛升上校長…對於總務的工
      作都不熟悉，剛好外面的廠商有提供預算書，我們覺得很
      符合我們學校的情形，而且縣政府也會再審核一次，所以
      我們就採用那一份預算書，但是我們沒有告訴那一家的廠
      商。（問：是何人提供你預算書？答：）林義力。…（問
      ：本件三家廠商是何人找的？答：）是林義力說可以找到
      三家廠商。」等語（見原審卷一第61、62頁），惟系爭採
      購係公開比價方式為之，參以林義力於原審證稱之20萬元
      以下才會拿估價單去辦理，20萬元以上不會去送回扣等語
      ，再參以證人陳鴻昌於原審亦證稱被告拿資料給他時並未
      有特別交代，且被告並未將系爭採購案交由林義力承做之
      意等語，則退萬步言之，被告上開自白供稱自林義力處取
      得預算書及廠商資料縱係屬實，僅足以推認被告基於便利
      為之，其行政程序上容有瑕疵，惟尚無法以此推認被告即
      有上開不法犯行。
    (8)綜上所述，證人林義力所述前後不一，證人陳鴻昌之證詞
      亦未能證明被告甲○○將系爭工程交予證人林義力承做，
      此外復查無被告甲○○收受回扣之積極證據，尚難單憑證
      人林義力於調查、偵查中之證詞及其記事簿上並非明確之
      記載而認定被告甲○○有收受回扣之不法犯行。故被告否
      認收取回扣，尚非不可採信。
（五）被告己○○部分：
  １、訊據被告己○○堅決否認收取回扣之犯行，辯稱：該校是
      在85年4月26日才收到縣政府採購案之公文，伊不可能在
      85年4月20日就得知本件採購案；且系爭3件採購案均係採
      公開比價方式，投標廠商係分別以郵寄方式來投標，不是
      林義力拿來的；且又卷附之信封無郵寄痕跡與本案無關；
      伊並未指示總務陳珴如何做；且林義力之帳冊上並未記載
      伊之姓名，記載之意義亦不清楚，伊並未收取回扣等語。
  ２、經查：
    (1)證人林義力雖於調查及偵查中供稱有交付回扣5萬元予被
      告己○○（見90年他字第68號卷一第94頁、90年偵字第13
      98號偵查卷一第67頁）等語。惟於原審已改稱：沒有交付
      回扣給己○○，90年他字第68號卷二第30頁記事簿所載10
      萬元的款項，後面有記載議員的名字林中平，記載數字55
      ，就是給議員的錢，這跟校長沒有關係，教育廳補助60的
      這筆款項，是我跟杜俊英的案件，5萬元是交到那邊去了
      ，跟校長沒有關係，這是教育廳跟教育局爭取的款項，因
      為這是做在學校的工程，所以才這樣記載的；我在調查站
      回答85年4月29日送回扣10萬元給校長，是按照調查員的
      說明來回答的，當時調查員並沒有讓我有很多的時間去解
      釋，因為議員的案件是這樣解讀，所以就一直這樣解讀下
      去了；檢察官今天給我看資料，我看到議員的資料，我才
      回想起來的，錢交給議員了，跟學校沒有關係；我確定這
      15萬元沒有交給尚武國小的人員，我確定10萬元是交給議
      員林忠平，5萬元是交給杜俊英等語（見原審卷九第17-19
      頁）。是尚難逕以證人林義力於調查及偵查中之供述，認
      定被告己○○有收受回扣之情事。
    (2)再參以證人林義力於原審證稱：20萬元以下我才可以直接
      拿估價單去辦理，20萬元以上我不會去送回扣，寄標單的
      我就沒有送回扣，因為學校還有相關人員還要開會，可能
      有人會有其他的意見，會因此生變等語（見原審卷九第44
      頁）。而本件尚武國小「改善環境及教學設備」、「改善
      教學設備」、「教室防護窗」等3項採購案件，金額均在
      20萬元以上60萬元以下，依據上開臺東縣政府暨所屬各機
      關學校營繕工程及購置定置變賣財物內部審核程序表規定
      ，應以比價方式為之；但本件3項採購案件均係採用標準
      較高之公開比價方式為之，並經公告，有尚武國小開標記
      錄表3紙、臺東縣尚武國小購置定製變賣財物東尚小總字
      第577、729、748號公告3紙在卷可參（見原審卷五第9、7
      4頁；卷六第8、55、186、234頁）；而該3件採購案，除
      有證人林義力實際經營之國鑫行、育伸儀器及友聯行等3
      家廠商外，尚有佳能行、正益儀器有限公司、主霖商行、
      東峻企業社等4家廠商，該4家廠商之負責人並非林義力，
      亦與其無關等情，業據證人林義力證述在卷，亦有上開4
      家廠商之投標資料在卷可參，而該4家廠商與證人林義力
      之間並無合作或借牌關係，林義力縱使事先致贈回扣，並
      不能確保必然得標，其何可能冒此風險？足徵證人林義力
      於調查及偵查中所為有贈送回扣予被告己○○之證詞，應
      有不實，不可採信。
    (3)又扣案之記事簿上雖記載「尚武00000000000教育廳補助
      60」、「尚武2+0 000000」、「尚武000000000000林忠平
      …統籌款」等字樣（見90年他字第68號卷二第30頁），惟
      僅記載學校名稱及林忠平之姓名，並非記載被告己○○之
      名字或足以辨識係指被告己○○之記載，故尚難逕認上開
      記事簿之記載與被告有關；再者，上開記載其中「尚武00
      000000000教育廳補助60」及「尚武000000000000林忠平
      …統籌款」二部分，均有1條橫線劃過全部字樣之痕跡，
      其他部分則無劃線之痕跡，衡諸一般經驗法則，該條劃線
      之目的意在於刪除該條內容，證人林義力於本院前審審理
      時亦證稱：第1筆打叉的部分…是代表沒有作這個工程，
      也沒有送款等語（見本院上訴卷第224頁），則顯難遽認
      該項記載與被告己○○有關，進而認定被告己○○有收受
      上開款項之回扣甚明。
    (4)證人陳珴雖於調查中供稱：3家廠商之估比價單係由證人
      林義力提供，且校長己○○決定交給林義力承作等語（見
      90 年他字第68號卷一第28頁）；惟3項採購案之各家廠商
      所寄送之投標資料，均係以郵寄方式為之，此有卷附標封
      上之郵戳可稽，足認上開廠商均係以投寄郵筒之方式參與
      投標，並非由證人林義力親自交付證人陳珴或學校其他人
      員。雖東機組人員於調閱尚武國小本件採購案件時，另發
      現國鑫行之信封封面影本註記「尚武改善教學設備內附發
      票估價單」等字樣，惟當時信封內並未發現任何單據，僅
      由證人陳珴檢視後依信封字面解釋，則該信封是否同時裝
      有估價單或發票並無從查證；且本件既非以廠商直接持估
      價單比價之方式招標，而各廠商投標金額不一，在開標前
      ，任何人均無法確知何一廠商得標，且開標時尚有其他監
      標人員在場，此觀卷附開標記錄可知，則被告己○○尚無
      指定特定廠商得標之可能。至證人陳珴雖又證稱曾將寄發
      臺東縣商業會之公告交證人林義力郵寄等語（見90年他字
      第68號卷一第28頁反面），惟證人陳珴係採購案件之承辦
      人，縱確因圖一時之便，請證人林義力代為寄送公告，尚
      未能依此認定被告己○○有為該項指示，且證人林義力事
      後是否如期寄送無法預料，故臺東縣商業會縱未收到本件
      採購案件公告，亦係證人陳珴業務上之疏漏，難認被告己
      ○○對之有所指示，而有為上開犯行。
    (5)綜上所述，證人林義力所述前後不一，且記事簿上亦未有
      林義力致贈回扣予被告己○○之記載，復查無其他被告己
      ○○收受回扣之積極證據，尚難單憑證人林義力於調查、
      偵查中之證詞及其註記不明確之記事簿記載即認定被告己
      ○○有收受回扣之不法犯行。被告否認收取回扣，尚可採
      信。
（六）被告丙○○部分：
  １、訊據被告丙○○堅決否認收取回扣之犯行，辯稱：伊並未
      編訂或指定採用何預算書；伊有批示發文給臺東縣商業會
      ，亦有張貼公告，至臺東縣商業會為何未收到公文伊並不
      知悉，且公文係總務文書組之工作，並非其工作用容，而
      證人已證稱確有寄送系爭公文；實際上林義力並沒有拿錢
      給伊，林義力在原審說是要交給事務組長徐茂榮的，伊沒
      有收取回扣等語。
  ２、經查：
    (1)證人林義力於偵查中證稱：本來要拿6萬元給校長，但是
      校長改為公開招標，與校長有摩擦，所以只拿5萬元給學
      校，後來又減1萬元，只拿4萬元給徐茂榮等語（見90年偵
      字第1398號卷一第62頁）；於原審亦證稱：7月2日我要去
      送錢時，我有跟校長談過，確定要改成公開招標（應為公
      開比價），所以產生摩擦，就沒有把錢給校長，應該是後
      來我再去找徐茂榮，請他幫忙跟校長說情…徐茂榮又不能
      幫我，我就把錢拿回來了等語（見原審卷九第20頁），證
      人林義力就被告丙○○收受回扣之供述顯然前後並不一致
      。況證人林義力既僅稱係將現金交給證人徐茂榮，並非交
      給被告丙○○，又無證據證明證人徐茂榮有將證人林義力
      所述之前開款項轉交給被告丙○○，自不能以證人林義力
      於偵查中之供詞，認定被告有收受證人林義力之回扣。
    (2)扣案之記事簿上記載「1994 7/2關中陳訂5欠1」等字樣，
      依證人林義力於調查站中之證述：本人要各交付3萬元共6
      萬元給被告丙○○…至所欠的1萬元有無致送已忘，5萬元
      確實有送給丙○○，送的過程已忘等語（見90年他字第68
      號卷一第91頁）；而如前所述，其於偵查中已改稱：在7
      月2日前後拿4萬元到學校去給他等語（見90年偵字第1398
      號卷一第62頁）。證人林義力就回扣之金額或稱5萬元，
      或稱4萬元，金額不一，可推知其就是否致送回扣予被告
      丙○○一事，已不復記憶，自不能執其記事簿上不明確之
      記載即為被告有收受回扣之認定。況證人林義力亦證稱其
      有事先記載贈送回扣，事後並未送出而未更正記載之情形
      （見被告甲○○部分），故林義力雖曾於其記事簿上為上
      開記載，然因該記載有諸多解釋之可能性，故不能以該記
      載有日期、金額、數字等內容，即認被告丙○○有收受該
      款項之回扣。
    (3)本件關山國中「地球科學儀器設備」及「理化科實驗儀器
      設備」等2項採購案，金額均在20萬元以上60萬元以下，
      有卷附關山國中第1次比價紀錄表2紙在卷可稽（見原審卷
      一第179、200頁）。本件2項採購案，係採公開比價之方
      式，與林義力所稱不採公開招標之方式始贈送回扣之習慣
      不符。且依據前開臺東縣政府內部審核程序表規定，應以
      比價方式為之，在主辦機關門口公告，並通知當地有關工
      會或殷實廠商簽請首長核定進行比價辦理，是本件除應公
      告外，可通知當地有關工會，亦可逕行通知殷實廠商，二
      者擇一進行比價。而關山國中於預算書陳報臺東縣政府核
      可後，已於83年10月1日由被告親自批示，發函臺東縣商
      業會，有函知公開比價之公文函稿附卷可稽，並依公開比
      價規定，張貼公告於學校門首，已按前開規定公告並通知
      臺東縣商業會乙情，有函稿、購置定置財物招標公告共4
      張附卷足憑（見原審卷一第171、172、192、193頁），且
      有3家廠商分別寄送之標單、比價估價單等資料參與比價
      ，復有卷附關山國中採購案資料可參。雖然卷附臺東縣商
      業會之資料未記載收受本件關山國中之招標公告通知，惟
      前開2項採購案件均有發函通知臺東縣商業會等情，業據
      證人即當時擔任關山國中文書組長林弘山、徐茂榮證述在
      卷（見90年他字第68號卷一第3、45頁），文書組長林弘
      山、總務主任劉金修及總務組長徐茂修等3人於調查站及
      原審均證稱系爭採購案有依規定函知臺東縣商會之事實，
      且依行政程序之作業規定，寄發函件並非校長職務，應為
      文書組之工作，綜觀全案卷證資料，並無任何證據足證被
      告有指示林弘山等3位證人在被告批示通知臺東縣商會之
      函稿勿製作正本發給臺東縣商會，從而系爭招標通知函文
      實際有無發出，實不能視為被告有無指示之關鍵證據。再
      衡諸一般經驗法則，郵寄信件後對方未收受之原因不一，
      尚難以臺東縣商業會未收受本件招標公文，即認關山國中
      未按規定通知。既然關山國中上開2項採購案，均依前開
      規定辦理，依證人林義力證稱其僅就直接比價之採購案件
      贈送回扣之習慣，自無於本件採用公開比價方式之情形下
      ，仍甘冒未得標之風險，致送回扣予被告丙○○之必要。
      況經本院向關山國中函查充實理化科設備招標公告，確有
      其內部簽呈，並以該校事字第960、989號函於同日即83年
      10月間發函，雖當時承辦人即文書組長林弘山於97年10月
      間已過世，故無法傳訊，並查出該「事字函文」有無依公
      文作業程序發文，惟依該校83年間使用「號碼索引簿」之
      記載，960及989號函均為內部公文歸檔之字號（左邊為收
      文日期，右邊為發文日期，並有註記「發」字），有關山
      國中99年4月6日及同年月13日關中人字第0990000904號及
      第0990001004號函及本院電話記錄等附卷可參（見本院卷
      第104、119-129頁），且依學校公文處理程序，校長批示
      後會送回承辦人手上，承辦人須遵照校長批示內容辦理，
      本件該2件採購案公文函稿係承辦人事務組長徐茂榮簽擬
      後，經總務主任劉金修核章後，送請校長批示，被告係在
      其上分別批示"發"，亦即要寄發公文函件給受文單位即臺
      東縣商業會，此時該2件公文函稿按規定被送回承辦人處
      ，該2件採購案公文之發文並非校長職務，尚不能以臺東
      縣商業會查無收文記錄即認定被告有所教唆或指示，且證
      人徐茂榮及林弘山均已證稱確有寄發公文，再依上開關山
      國中函覆公文，本件2採購案件均於83年9月29日收到臺東
      縣政府來文，亦均存查歸檔，另分別於83年10月3日發文
      ，號碼索引簿上亦有紀錄「茂榮」、「創」等字樣，故在
      號碼索引簿上僅有「10/3茂榮、創」之記載寫在右側，其
      左側無臺東縣商業會來文之登記日期，由此可證證人徐茂
      榮及林弘山之證述均依發文程序所規定之步驟辦理發文等
      語應係屬實，則被告顯並無違背職務之犯行。因此，關山
      國中2項採購案件之辦理方式，與前開規定尚無不合，另
      佐以證人林義力證稱其僅就直接比價之採購案件贈送回扣
      之習慣等語（見被告己○○部分），證人林義力自無於
      本件採用公開比價方式之情形下，仍甘冒未得標之風險，
      致送回扣予被告丙○○之必要。
    (4)綜上所述，證人林義力所述前後不一，亦無證據證明證人
      徐茂榮有交現金予被告被告丙○○，且本件2項採購案既
      經合法之公開比價程序，採購公告已寄出，臺東縣商業會
      縱未收到，尚難認可歸咎於被告丙○○，參酌卷附之證據
      資料，並無被告丙○○收受回扣之積極證據，亦難認被告
      丙○○有何收受回扣之不法犯行。
（七）被告乙○○部分：
  １、訊據被告乙○○堅決否認收取回扣之犯行，辯稱：該校採
      購案係採公開招標，任何廠商均可前來參與，本件得標價
      格很低，廠商之利潤已不高，不可能再給回扣；又伊若有
      意將採購案交林義力承作，何必分成2大項目；林義力亦
      證述其記載之意係要送但事後未送回扣，伊並未收取回扣
      等語。
  ２、經查：
    (1)證人林義力雖曾於調查及偵查中證稱其有交付回扣24萬元
      予被告乙○○等語（見90年他字第68號卷一第92頁、90年
      偵字第1398號偵查卷一第65頁）。惟其於原審已改稱：「
      （對你在調查站所述有何意見？）這有可能是拿議員的筆
      記本，根據議員的情形下去解說。」「依照這種情形，應
      該是有要送但是沒送。」等語（見原審卷九第24、25頁）
      ，所述前後不一。是尚難逕以證人林義力於調查及偵查中
      之供詞，認定被告有收受回扣之情事。
    (2)本件大武國中「充實專科教室設備」採購案，金額在2百
      萬元以上，依據上開臺東縣政府暨所屬各機關學校營繕工
      程及購置定置變賣財物內部審核程序表規定，應以公開招
      標方式為之，上開採購案件亦係採公開招標方式辦理之事
      實，業據證人史立鈞於調查站及原審審理時證述屬實（見
      90年他字第68號卷一第38頁、原審卷九第125頁）。既然
      大武國中上開採購案，均依前開規定辦理，依證人林義力
      證稱其僅就直接比價之採購案件贈送回扣之習慣，自無於
      本件採用公開比價方式之情形下，仍甘冒未得標之風險，
      致送回扣予被告之必要。況本件開標過程中，曾因投標金
      額高過底價，遂由參與投標廠商降低投標價格，最後以底
      價決標，並無遷就投標廠商投標價格之情事，被告豈有獨
      厚並特定由林義力承作之可能，且投標廠商被迫降價競標
      ，又豈會給予被告好處？
    (3)又扣案之記事簿雖記載「19949/23陳大中24」等字樣，惟
      觀諸證人林義力記事簿內其它記載之方式，除註明日期、
      金額外，時而寫學校名稱，時而僅寫姓氏之單字，但此部
      分係記載「陳大中」，其可能代表之意義甚多，或係人名
      ，或係校名，而校名又可能係指任一學校，而被告之名字
      既非陳大中，是由其記載之形式觀之，難予逕認與被告乙
      ○○有關。自不得以上開記事簿上之記載作為證人林義力
      有贈送回扣給被告乙○○之證據。
    (4)證人即當時擔任大武國中事務主任之史立鈞雖於調查中供
      稱預算書並非其親自製作；惟其同時供稱其亦不知悉預算
      書究係何人製作等語（見90年他字第68號卷一第37、38頁
      ）。又證人史立鈞於原審證稱：「（你沒有再去詢價的原
      因？）我們學校有1個審查小組，如果有不好的地方，他
      們會提出改善，我們還會去詢問其他學校，是否還有其他
      類似的單價。」等語（見原審卷九第131頁），可見證人
      史立鈞雖未實際訪價，然在上開學校諸多人員參與審查下
      ，該採購案之金額尚不至於由其中某人所控制，況本件亦
      無積極證據證明證人林義力有何事先知悉底價之情事，是
      不得遽以事後係由證人林義力所經營之廠商得標，即謂證
      人林義力已因事先知悉得標結果而有何操控投標金額之情
      事。
    (5)至證人史立鈞雖證稱被告乙○○將本件大武國中採購案分
      成兩大項發包，1項由林義力承包，另1項由臺南的廠商承
      包，此亦為被告乙○○所自承。然上開採購案縱使分成2
      件採購案件，但並未因此而改變招標程序，仍一律採公開
      招標之程序辦理，此據證人史立鈞證述在卷。倘若被告乙
      ○○有意將採購案件由證人林義力承作，自應細分成較低
      金額之多項採購案，以利證人林義力透過直接比價之方式
      得標，惟被告並未如此之為。從而，由採購之過程觀之，
      亦不得認為被告乙○○與證人林義力間有何勾串或不法情
      事。
    (6)綜上所述，證人林義力前後證述不一，復無其他證據足資
      證明被告乙○○與證人林義力間有何勾串之情事，要難認
      定被告乙○○有何收受回扣之不法犯行。被告否認收取回
      扣，可以採信。
（八）被告戊○○部分：
  １、訊據被告戊○○堅決否認收取回扣之犯行，辯稱：伊是83
      年9月到新生國小擔任總務主任，跟廠商不熟，本件採購
      案開標日期是85年4月13日，林義力說他是在開標之前幾
      天送賄款，自不可能是在84年9月25日就送回扣；本件採
      購案件係採公開招標形式，伊不可能私下指定由林義力得
      標，且該教室防颱設備工程分2階段，均係由案外人吳逢
      洲所經營之皇佳百葉窗承作，後續工程係以第1階段工程
      之結餘款發包，本來即可與原先承作之廠商議價處理，伊
      不可能收取林義力之回扣；況林義力之帳冊記載代號有問
      題，且有提到議員的部分，與伊無涉，伊確實未收取回扣
      等語。
  ２、經查；
    (1)證人林義力於調查局至原審審理時雖均證稱依其記事簿之
      記載，其曾就新生國小3件採購案件分別致贈被告戊○○3
      萬元、5萬元及10萬元之回扣等情。惟林義力於原審已改
      證稱：「我是按照調查員的說明來回答的，當時調查員並
      沒有讓我有很多時間去解釋，因為議員的案件是這樣解讀
      ，所以就一直這樣解讀下去。」「（為何你會突然想起事
      情是這樣子？）因為我看資料核對之後，才想起來的。」
      等語（見原審卷九第17、18頁）；且證人林義力在其帳冊
      或記事簿上關於收支款項之記錄，項目繁複，均為簡單之
      代號、數字，是否一一記錄僅單憑證人林義力之習慣，而
      林義力自遭東機組人員搜索並經法院裁定羈押後，陸續接
      受調查及偵訊之案件甚多，其中不乏涉及臺東縣議員及各
      鄉鎮市民代表等關於小型工程款或收取回扣之案件，此為
      本院職務上所已知者，是其記憶上所及者，均係閱讀其個
      人之記事簿或帳冊後所為之回答，相互混淆，在所難免。
      故而要求其在諸多案件中逐一釐清，顯屬困難，其證詞與
      真實相符之可信度，即值懷疑。
    (2)又關於充實體育遊戲器材之採購部分，林義力記事簿上雖
      記載「新生000000000鄭安定向教育局爭取」等字樣（見
      90年他字第68號偵查卷一第70頁），惟並未記載被告戊○
      ○之名字或代號，反特別註記「鄭安定」議員之名字。而
      證人林義力曾證稱其若有記載議員之姓名，則該款項即與
      該議員有關等語（見原審卷九第17頁），足認該項記載與
      與被告戊○○無關。且充實體育遊戲器材之預算金額及程
      序，係屬20萬元以上公開比價之案件，依林義力於原審供
      述之致送標準，應不會給予回扣，且本案之投標，除友聯
      行外，尚有非林義力經營之中華體育用品社及景榮興業有
      限公司參與比價，未能證明被告對林義力確無何不法護航
      之舉。又上開記載有1條橫線劃過全部字樣之痕跡，衡諸
      一般經驗法則，該條劃線之目的意在於刪除該條內容，此
      亦經證人林義力於另案（見本院93年度上更(一)字第30號）
      中結稱「筆記簿（即本案所稱之記事簿）上刪掉或打叉部
      分是沒有的。」（見該案95年7月27日審判筆錄，本院卷
      第54頁），足以證明林義力事後因未實際支出該筆金額而
      將之刪除，故實難以該項記載逕認證人林義力有支付回扣
      予被告戊○○之情事。
    (3)關於充實各科教育設備之採購部分，林義力記事簿上雖記
      載「新生39/25」等字樣（見90年他字第68號偵查卷一第
      67頁），且證人林義力亦證稱：「新生」係指新生國小，
      「3」指3萬元，「9/25」係指9月25日等語（見原審卷九
      第26頁）；但該筆支出之目的及對象均未註明，而對照其
      同頁之內容，卻有記載如「林忠平50 9/25」、「林正行
      49/25」包含姓名、數字及日期等字樣，足供辨識對象、
      金額及日期。既僅記載學校名稱、日期及金額，學校有諸
      多人員，如何確定對象究係何人？是證人林義力縱使於9
      月25日有支付新生國小3萬元，然究竟支付何人、目的為
      何均不得而知，實難據此認定證人林義力支付新生國小3
      萬元即係支付被告戊○○之回扣。
    (4)且新生國小於85年3月始辦理充實各科教具設備案，林義
      力之筆記本記載「新生39/25」之日期，為早於85年3月之
      84年9月25日，依理新生國小於84年9月25日尚不知有此採
      購案，被告豈可能於84年9月25日與林義力就此有約定？
    (5)關於教室防颱設備（後續工程）之採購部分，林義力之記
      事簿上固記載「新生國小防颱皇佳000000 0000000000大
      約40游主任已付完10」等字樣（見90年他字第68號偵查卷
      一第73頁）。惟查：
      此部分採購案分成二階段，包括教室防颱設備工程及教
        室防颱設備後續計劃，第1階段參與廠商為天下福工程
        有限公司、大友鋁門窗行、皇佳百葉窗等3家廠商投標
        ，由證人吳逢洲經營之皇佳百葉窗以250萬元金額得標
        承作，第2階段亦由同一廠商以227萬7千5百78元承作，
        此有新生國小教室防颱設備（含後續計劃）合約書、決
        算書、預算書、招標開標紀錄表等件在卷足憑；又本件
        因金額較高，該校於辦理第1階段工程發包時即採取公
        開招標之方式，有上開開標紀錄表可參，證人林義力且
        證稱：「（你提到你用250萬元去搶標，是否正確？）
        第1標、第2標到底多少錢我忘記了，那應該是皇佳去搶
        標，那不是我的牌。」等語（見原審卷九第39頁），足
        認證人林義力所經營之公司行號並未以借牌或其他任何
        方式參與本件工程之投標，應無疑義。
      證人林義力之筆記簿上雖記載「大約40游主任已付完10
        」等字樣，並證稱其預計以4百萬元得標，要付出40萬
        元回扣，先行給付10萬元乙節。惟其於原審審理時證稱
        ：20 萬元以下我可以直接拿估價單去辦理，這個20萬
        元以上我不會去送回扣，標單的我就沒有送回扣，因為
        學校還有相關人員還要開會，可能會有人有其他的意見
        ，會因此生變，但有機會的話我還是會寄，估價單我才
        會送回扣。」等語（見原審卷九第44頁）；而本件既屬
        公開招標之案件，參與廠商不一，林義力縱使事先致贈
        回扣，並不能確保必然得標，何必冒此風險？堪認證人
        林義力並無事先支付回扣之可能。是證人林義力雖記載
        「大約40游主任已付完10」等字樣，比對其於原審之上
        開證詞，亦不能遽以該項記載認定被告有收受回扣。
      又依卷附新生國小充實教室防颱設備補充說明書第23點
        規定，工程決標後尚有結餘款，就剩餘部分，得與原廠
        商以相同單價、材質、規格訂約採購。此部分採購第2
        階段教室防颱設備後續計劃部分，依上開規定即可與原
        廠商皇佳百葉窗直接議價等情，業據證人即當時任職新
        生國小之張義龍證述在卷；而證人吳逢洲確實在第2階
        段發包時直接與該校進行議價，亦經證人即當時任職新
        生國小人事管理員之王皓暹結證屬實。則此部分工程包
        括後續計劃既均由廠商皇佳百葉窗負責承作，證人林義
        力並無參與投標之機會，又未實際施作工程，何須支付
        被告戊○○10萬元回扣？
      再此部分採購第2階段後續計劃部分，在第1次開標前，
        即由該校校長在廠商面前說明結餘款之處理以議價方式
        為之等情，亦據證人王皓暹證述無訛。而驗收人員，有
        設備組長、主計、生活教育組長等人，亦據證人王皓暹
        證述在卷，並非被告戊○○1人可獨自決定，又無以總
        攬決定權，則證人林義力何須致贈回扣予被告戊○○？
        且系爭工程之承做人為皇佳百葉窗，並非林義力，通過
        驗收又非被告個人所能決定，依常情及經驗法則，林義
        力何可能致送回扣10萬元予與其毫無關係之被告？
    (6)綜上所述，證人林義力雖曾證稱其曾贈送回扣予被告戊○
      ○，然其後已更改證詞，其證詞顯然互相矛盾，佐以其筆
      記簿之記載亦前後不一致，則其證詞及記事簿內容是否與
      事實相符，顯有疑議；且本件全部工程並非證人林義力得
      標承作，則在無積極證據證明被告林義力自該工程有獲取
      任何利潤之情況下，亦難遽認其有何致贈回扣之理由，故
      單憑林義力上開有瑕疵之證詞及筆記簿內容，尚難遽認被
      告戊○○有收受證人林義力所交付之回扣。
（九）綜上所述，本件證人林義力於調查站及偵查中之證詞及其
      記事簿之記載有前述諸多瑕疵，顯難遽認與事實相符；而
      卷內之證據資料亦無法證明被告6人有何收受回扣之犯行
      ，是被告6人均辯稱未收受回扣等語，尚屬可採。此外，
      復查無其他積極證據足資認定被告丁○○等6人有何公訴
      人所指之犯行，揆諸首揭規定，既無積極證據認定被告等
      6人有收受回扣之犯行，自屬不能證明其等犯罪，原審判
      決被告等6人無罪，核無不當，檢察官上訴指摘原判決不
      當，為無理由，應予駁回。
據上論斷，應依刑事訴訟法第368條，判決如主文。
本案經檢察官翟光軍到庭執行職務。
中    華    民    國    99    年    9     月    3     日
                  刑事庭審判長法  官   何方興
                              法  官   林碧玲
                              法  官   王紋瑩
以上正本證明與原本無異。
依刑事妥速審判法第8條規定，本件不得上訴。
中    華    民    國    99    年    9     月    3     日
                              書記官   李芸宜

司法院資訊處製作；財團法人民間司法改革基金會備份。
